【裁判字號】    97,上更(一),4
【裁判日期】    980625
【裁判案由】    證券交易法等
【裁判全文】
臺灣高等法院高雄分院刑事判決       97年度上更(一)字第4號
自  訴  人  甲○○
            戊○○
共      同
自訴代理人  陳國堂律師
            李美慧律師
上  訴  人
即  被  告  丁○○
            乙○○
共      同
選任辯護人  林清源律師
            許芳瑞律師
上列上訴人因證券交易法等案件，不服臺灣高雄地方法院95年度
自字第18號中華民國95年12月8 日第一審判決，提起上訴，本院
判決如下：
    主  文
原判決撤銷。
丁○○、乙○○均無罪。
    理  由
一、自訴意旨略以：被告丁○○原為久陽精密股份有限公司 (下
    稱久陽公司）董事長，被告乙○○原為久陽公司副總經理。
    久陽公司於91年9 月30日因存款不足支票退票，92年1 月證
    期會命令下市，被告丁○○及乙○○為申請重新上市及私募
    股金，提出有關久陽公司損益資產文件向自訴人等私募，要
    求以每股新台幣（下同）2 元加入久陽公司為股東，自訴人
    等不疑有他各入股1 千750 萬股。俟93年4 月間經監察人己○○查報存貨盤點不實，後由自訴人甲○○接任董事長與新
    經營團隊積極整頓內部，委請勤益眾信會計師事務所查帳，
    發現前陳報證期會資料及存盤點不實，虧損1 億1 千餘萬元
    ，流動負債超過流動資產達3 億9 千819 萬8 千元，負債佔
    資產之比率高達85% ，其營運資金嚴重不足及無力償還借款
    本息，不得已重佔再以每股1 元對外私募，自訴人等遭受每
    股1 元差額之損失共計3 千500 萬元。被告持虛偽登載不實
    之損益表向自訴人等私募，致自訴人等誤信而入股，令自訴
    人等遭受損失，其行為顯已違反證券交易法第20條第1 項之
    規定。因認被告2 人涉犯證券交易法第20條第1 項之罪嫌，
    應依同法第171 條規定科處刑罰。
二、自訴人認被告2 人涉犯證券交易法第20條第1 項之罪嫌，係
    以久陽公司92年9 月24日致證券交易暨期貨管理委員會函、
    久陽公司91年及90年12月31日資產負債表、損益表、正風聯
    合會計事務所核閱久陽公司92年第三季財務報告書、自訴人
    投資證明、久陽公司93年1 月20日資產負債表、試算表、勤
    業眾信會計師事務所製作之久陽公司財務報表暨會計師查核
    報告、久陽公司93年4 月30日監察人審查報告書、久陽公司
    91─95經濟部變更事項彙總表、久陽公司92年9 月23日私募
    有價證券價格計算複核報告書、久陽公司93年2 月4 日變更
    登記聲請書、久陽公司93年1 月19日、93年4 月30日、93年
    5 月21日董事會議紀錄、久陽公司92年股東常會議事錄，資
    為論據。
三、訊據上訴人即被告（下稱被告）丁○○、乙○○否認有證券
    交易法第20條第1 項之犯行，辯稱其等並無虛偽製作久陽公
    司之資產負債表、損益表後持以向自訴人私募，自無詐欺自
    訴人之行為等語。
四、經查：
    (一)被告丁○○原為久陽公司董事長，被告乙○○原為久陽公
      司副總經理，又久陽公司於92年6 月26日股東常會決議以
      每股2 元之價格私募有價證券，被告乃於92年9 月間向自
      訴人招募，經自訴人同意後，自訴人甲○○、戊○○於93
      年1 月20日各匯款1 千萬元進入久陽公司台灣中小企業銀
      行股份有限公司苓雅分行帳號0000000000號帳戶等事實，
      有久陽公司92年股東常會議事錄、久陽公司台灣中小企業
      銀行股份有限公司苓雅分行帳號0000000000號存摺等在卷
      可佐 (見原審卷第115 、39－40頁），又被告2 人就上情
      亦不爭執，自堪信為真正。
    (二)依久陽公司91及90年12月31日資產負債表、損益表所載存
      貨為2 億6 千58萬5 千元，久陽公司92年第3 季資產負債
      表、損益表所載存貨為2 億2 千177 萬2 千元，久陽公司
      93年1 月20日資產負債表、試算表所載存貨為2 億830 萬
      3 千358.98元，而自訴人嗣於93年3 月26日委請勤益眾信
      會計事務所對久陽公司進行查核、盤點，勤益眾信會計事
      務所於93年4 月27日製作久陽公司92年度財務報表暨會計
      師查核報告，其中記載存貨為9 千801 萬元，存貨虧損1
      億1 千9 萬3 千元，此亦有久陽公司上開資產負債表、損
      益表及勤益眾信會計事務所於93年4 月27日製作之久陽公
      司92年度財務報表暨會計師查核報告在卷可參 (見原審卷
      第11－12、16－17、43－45、47－72頁）。
    (三)自訴人固以被告故為資產負債表、損益表不實之記載，使
      其等誤認久陽公司營運良好，因而應被告之招募而匯款，
      被告有詐欺之行為等語。然觀諸下列各點：
      1.證人即正風會計師事務所會計師庚○○於原審已結證稱
        ：「91年的年報、92年度的半年報，是我查核的，92年
        第3 季的季報，我們叫做核閱。」、「91年度和92的半
        年報，整個財務報表是允當的，第3 季的核閱，我們不
        作存貨盤點的觀察。」、「每個科目有每個科目的程序
        ，盤點的過程，都是要公司自己來做，我們是看公司是
        不是照他整個盤點的計畫來執行，我們就去抽盤，若抽
        盤的結果和公司盤點的結果沒有什麼差異，我們就認為
        公司有照盤點的計畫來執行，就會認為公司報表的表達
        是允當的。」、「查核的程序較多，核閱僅作詢問、分
        析比較。查核必須觀察公司存貨的盤點，核閱不必觀察
        ，只從帳目上做分析比較，看看跟上期有無重大差異。
        」等語 (見原審卷第201 、205 －206 頁），並有正風
        會計師事務所92年10月24日製作之久陽公司92年第3 季
        財務報告在卷足憑 (見原審卷第13－37頁）。是久陽公
        司於91年12月31日及92年6 月30日之資產負債表、損益
        表經正風會計師事務所查核允當，且92年第3 季資產負
        債表、損益表經正風會計師事務所核閱，尚無重大差異
        ，即無從證明久陽公司資產負債表、損益表有虛偽不實
        之情形。
      2.證人即勤益眾信會計事務所會計師丙○○於原審審理中
        結證稱：「（問：勤業眾信會計師事務所查核時，存貨
        餘額跟前一年的存貨餘額，發生變動，有無可能是因為
        前一次查核之後，公司貨物的銷售，而導致存貨減少？
        ）有可能，因為存貨會變動，進貨就增加，銷售就減少
        。（問：91年和92年的進貨，有無發生變動？）有。有
        進貨，也有銷貨。91年的帳是到91年12月31日，92 年1
        月1 日到92年12月31日之間，都有進貨及銷貨。」、「
        （問：你在查核本案時，有無將久陽公司原來列為存貨
        的模具，你認為不是存貨，而改列到其他項目，價值數
        千萬？）有……模具的會計處理，不是公司要銷售用的
        ，我們當時有和公司討論認為模具列在存貨的項下是不
        妥當的，所以有做科目類別的轉換，只是某一個科目轉
        到另一個科目。」等語（見原審卷第162 、165 頁）；
        於本院結證稱：「92年12月31日的存貨與91年12月31日
        存貨的差額比較，因為兩個時點的存貨變動會包括幾項
        ，包括92年1 月1 日到92年12月31日的進貨、銷貨，有
        可能是公司實施例行性盤點的損失。」、「（問：91年
        底與92年底的存貨差額，模具金額減少5000多萬元，是
        否是差額的原因之一？）是。」、「92年12月31日上述
        所稱之存貨，公司會依照存貨的進出紀錄包括進貨會使
        存貨增加；生產領用原料以及投入人工會使存貨的分類
        產生變化及增加；銷貨會使存貨減少，這些存貨的進出
        紀錄會決定存貨的餘額，另外還會有92年12月31日公司
        必須按照存貨的財務會計準則規定執行評價，也就是按
        照市價的基礎去做衡量，倘若存貨有跌價也會使得存貨
        餘額減少。」等語 (見本院卷2 第59頁）。是久陽公司
        91年12月31日及92年12月31日資產負債表、損益表所載
        存貨發生變動之因素包括進貨、銷貨、例行性盤點損失
        、模具轉換科目類別等，尚不得因久陽公司91年12月31
        日及92年12月31日資產負債表、損益表所載存貨不同，
        即遽認久陽公司資產負債表、損益表就存貨有故意虛偽
        不實記載之情形。
      3.又證人即勤益眾信會計事務所會計師丙○○於原審審理
        中結證稱：「91年12月31日存貨有2 億6 百萬元，92年
        12月31日的存貨有9 千8 百萬元，如果單憑這二個數字
        的變動，來認為有短少，我並不同意。」、「公司在執
        行存貨全面盤點之前，會召開盤點會議，現場倉庫有一
        套存貨數量的明細帳，公司會在盤點前決定盤點的時點
        ，在這個時點之後就會禁止存貨數量的進出，俾進行靜
        態盤點，盤點前會自存貨數量明細帳列印報表給現場人
        員執行存貨數量的清點，清點之後公司會對於數量的差
        異彙總存貨之盤點差異作為會計帳務調整存貨之依據，
        本會計師會依據調整後的數量帳進行第二次的抽查複盤
        ，再驗證調整後數量之正確性。」、「久陽公司在會計
        師查核之前有進行存貨的全面盤點，並對於盤點的差異
        自行調整入帳，會計師是執行第二次的抽查複盤，在第
        二次抽查複盤的結果，並無重大的差異」、「複盤當時
        我們在抽查存貨數量的正確性是到公司的倉庫實地選取
        現場的存貨，並且使用磅秤去衡量存貨的重量，依照磅
        秤的重量結果核對複盤的數量帳，經過抽查的結果，並
        無重大的差異。」、「在93年3 、4 月間接受久陽公司
        委任擔任92年度財務報表之簽證會計師，執行存貨科目
        的查核，包括執行內部控制制度表單之查核、期末餘額
        之查核及其評價、發現公司存貨盤點之結果與盤點前產
        生重大差異，因此依會計師的觀點而言，這項存貨盤點
        的差異可能是因為公司對於存貨的數量管理有若干缺失
        ，這個是我的意見。存貨的帳目對於存貨的增加必須要
        有驗收單及廠商開立的發票作為入帳憑證，存貨的減少
        必需要有銷貨單據及公司開給客戶的發票作為入帳的憑
        證，在我們執行這些存貨增加及減少的抽核過程中，並
        未發現有不一致的情形，但是最後所執行的靜態盤點確
        有重大的差異，這可能是存貨的數量減少，並未有內部
        的適當表單加以反應導致會計帳目未能同步反應。」等
        語 (見原審卷第162 頁、本院卷2 第68－69、71頁）。
        另證人即正風會計師事務所會計師庚○○於本院亦結證
        稱：「存貨發生不符的原因可能在他們在進出時會有疏
        忽，所以在盤點的時候會發現實際的存貨與帳上會有差
        異，一般都會調整成為正確的數額……」、「一般的用
        語是說因為會有盤盈虧，當實際數額比帳上的數額多就
        叫做盤盈，盤盈就是收入的一個細項，當實際的數額比
        帳上的數額少就叫做盤虧，盤虧就是支出裡面的一個細
        項，帳上就要做這些紀錄。」等語 (見本院卷3 第41頁
        正、反面）。是依上開證述，足見久陽公司91年12月31
        日及92年12月31日資產負債表、損益表所載存貨不同，
        尚難即認有實際短少，自無從認久陽公司資產負債表、
        損益表有故意虛偽不實記載之情形。
      4.證人即勤益眾信會計事務所會計師丙○○於原審審理中
        又結證稱：「存貨的部分，當時我們按照審計準則去參
        與客戶的盤點，以抽查的方式盤點，盤點的結果和盤點
        之前的帳面不符合。我們就92年12月31日那天的存貨餘
        額去進行查核，盤點的結果我們會有盤點的數量出來，
        盤點的數量，我們會和盤點前的數量去做比較，就去計
        算比較的差異，並且按照盤點的結果去做調整，差異是
        1 億多元。」、「我們損益表上有列000000000 元的數
        字，是損益表的存貨盤損，這個數字是公司盤點，會計
        師抽盤之後，依據抽盤後的數量和盤點前帳列的數量，
        比較之後所計算出來的數量，再按照這個數量去乘算單
        位成本計算出來的……」、「存貨是一個依照永續盤存
        制紀錄的科目，92年底的存貨，是依照91年底的存貨加
        減進貨及銷貨得出來的餘額，這個餘額我們才會和抽盤
        之後的結果比較，比較出來的差異就是盤損，所以盤損
        不是91年底和92年底存貨數字的差異。」等語 (見原審
        卷第159 、162 、166 頁）；於本院結證稱：「公司盤
        點之後的數量會乘上加權平均成本所得之金額與公司盤
        點前之存貨金額做比較，差額調整後的金額就是原審卷
        第60頁92年12月31日財務報告的存貨金額。」、「調整
        的目的是為了使公司的財務報表符合一般公認會計原則
        ，允當表達公司資產之狀況，依照存貨來說，92年12月
        31日之存貨金額必須反應92年12月31日應有的存貨數量
        以及它的加權平均成本，並考慮市價的下跌，因此存貨
        的盤點倘若數量少於帳務的記載數量，就必須加以調整
        。」、「（問：妳剛才提到存貨的盤點若數量少於帳務
        的記載數量必須加以調整，請問在會計上調整是不是做
        一個分錄把存貨的數量減除移到盤點損失，造成存貨的
        數量與盤點相符？）對，也就是剛才提到存貨數量少於
        帳務的記載數量的時候，會計上必須編製一紙傳票，紀
        錄存貨的減少，減少的金額與數量會轉移到當期的損失
        ，這樣的調整才能使存貨的數量與金額符合資產負債表
        日存貨的實際狀況。」、「公司初盤的調整是依照存貨
        數量全面盤點的結果，與會計帳冊之差異進行調整。」
        、「存貨盤損的意義是指公司經執行存貨的全面盤點後
        ，依照實際盤點的結果，將存貨的帳面數量調整為實際
        盤點的結果，此項調整會借記存貨盤損；貸記存貨，存
        貨盤損的科目會反應在損益表內，貸記存貨會使資產負
        債表內的存貨金額下降。」等語 (見本院卷2 第61－62
        頁）。依上開證述可知，勤益眾信會計事務所於93年4
        月27日製作久陽公司92年度財務報表暨會計師查核報告
        ，其中記載存貨虧損1 億1 千9 萬3 千元，係久陽公司
        92年12月31日盤點後之存貨數量乘上加權平均成本，並
        考慮市價的下跌，因存貨數量少於帳務記載之數量，會
        計上必須紀錄存貨之減少，故減少之金額與數量即轉移
        到當期的損失，以便允當表達公司資產之狀況。因此，
        不得因勤益眾信會計事務所於93年4 月27日製作久陽公
        司92年度財務報表暨會計師查核報告，其中記載存貨虧
        損1 億1 千9 萬3 千元，即遽認被告前所製作之久陽公
        司資產負債表、損益表內容有故為不實情形。
      5.證人即勤益眾信會計事務所會計師丙○○於本院審理中
        又結證稱：「公司的會計資料係依據鍵入電腦之會計傳
        票所產生，本會計師事務所查核92年度財務報表時，有
        執行傳票之抽查，關於存貨部分的查核，本會計師會抽
        查核對存貨的取得及領用，並未發現取得及領用的紀錄
        與會計傳票不一致之情形。」、「存貨的帳目對於存貨
        的增加必須要有驗收單及廠商開立的發票作為入帳憑證
        ，存貨的減少必需要有銷貨單據及公司開給客戶的發票
        作為入帳的憑證，在我們執行這些存貨增加及減少的抽
        核過程中，並未發現有不一致的情形，但是最後所執行
        的靜態盤點確有重大的差異，這可能是存貨的數量減少
        ，並未有內部的適當表單加以反應導致會計帳目未能同
        步反應。」、「通常會計師抽查傳票會核對傳票後附的
        交易憑證，倘若交易憑證是來自外部表單，而且所紀錄
        的分錄和交易憑證的性質一致，是不太容易發現傳票的
        真假。因為會計傳票必須後附交易憑證，交易憑證一定
        是與第三者，所以一定會有外部的表單。」、「（問：
        久陽公司在妳們建議之前未針對模具耗損逐年攤提，而
        全部列在資產，是否惡意？）他們應該不是惡意，所謂
        資產的虛增應該是說是虛假的資產，但是列在存貨的模
        具是依照它原始取得的成本入帳，這是有依據的，並非
        虛假的，只是在會計原則上沒有使用一個較好的會計原
        則去衡量它資產的經濟效益。」等語 (見本院卷2 第63
        、71－72、74頁）；另證人即正風會計師事務所會計師
        庚○○於本院亦結證稱：「久陽公司在上櫃之前，模具
        就是列在存貨的物料項下，上櫃審核時也通過，我們承
        接時久陽公司已經是上櫃的公司了，我們衡量該處理方
        式也是可接受的會計處理方式之一，例如：飯店業的碗
        盤、筷子也不是逐年攤銷，而是報廢的時候沖銷，久陽
        的模具有的是向外面買來的，有的是自己研發製造的，
        因為久陽有在出售模具，所以帳上先列為物料，等出售
        的時候再轉為商品沖銷，報廢的時候也予以沖銷，我認
        為它符合會計的可接受的處理方式。」、「因為模具假
        使有出售的話，當作商品來看是不用攤銷的，如果不是
        商品，用攤銷是會計的方式之一，採報廢再沖銷，也是
        會計的方式之一，例如：上面所說飯店業的碗盤，也是
        資產，但是從不攤銷。這種會計處理方式在會計學上是
        被認定的。」等語 (見本院卷3 第43頁正、反面）。足
        見久陽公司92年12月31日資產負債表、損益表經勤益眾
        信會計事務所查核後，並未發現存貨的取得及領用紀錄
        與會計傳票、交易憑證有不一致情形，復無證據顯示會
        計傳票及交易憑證為虛偽不實，亦無從證明久陽公司92
        年12月31日資產負債表、損益表記載有不實。
      此外，復查無其他積極證據足資證明被告有製作不實之久
      陽公司資產負債表、損益表，自訴人依久陽公司資產負債
      表、損益表所記載而決定應招募及出資，即難認係受被告
      詐欺行為而致誤信。
    綜上所述，被告2 人違反證券交易法第20條第1 項規定之犯
    行尚屬不能證明。
五、原審未詳為推求，遽為被告2 人論罪科刑之判決，即有未合
    ，被告2 人上訴意旨否認犯罪，指摘原判決不當，為有理由
    ，即應由本院將原判決撤銷改判，並為被告2 人無罪之判決
    。
六、被告乙○○經合法傳喚，無正當理由不到庭，不待其陳述逕
    行判決。
據上論結，應依刑事訴訟法第371 條、第369 條第1 項前段、第
364 條、第301 第1 項，判決如主文。
中    華    民    國    98    年    6     月    25    日
                  刑事第八庭    審判長法  官   洪兆隆
                                      法  官   陳志銘
                                      法  官   郭玫利
以上正本證明與原本無異。
如不服本判決應於收受本判決後10日內向本院提出上訴書狀，其
未敘述上訴理由者，並得於提起上訴後10日內向本院補提理由書
狀（均須按他造當事人之人數附繕本）「切勿逕送上級法院」。
中    華    民    國    98    年    6     月    25    日
                                      書記官   楊茱宜


司法院資訊處製作；財團法人民間司法改革基金會備份。
